臺灣高等法院民事判決　　　　　　　　　　　　　　九十二年度上字第一一六九號
　　上　訴　人　甲○○
　　訴訟代理人　林宗植
　　被　上訴人　慶豐商業銀行股份有限公司
　　法定代理人　黃世惠
　　訴訟代理人　鄭聖傑
　　　　　　　　洪雯寧
右當事人間請求清償借款等事件，上訴人對於中華民國九十二年十月三十一日臺灣臺
北地方法院九十二年度訴字第三六三○號第一審判決提起上訴，本院於九十三年四月
二十七日言詞辯論終結，判決如下：
    主      文
上訴駁回。
第二審訴訟費用由上訴人負擔。
    事      實
甲、上訴人方面：
一、聲明：
　(一)原判決不利上訴人部分廢棄。
　(二)右廢棄部分，被上訴人在第一審之訴駁回。
二、陳述：除與原判決記載相同者，予以引用外，補稱：
　(一)兩造於民國（下同）九十年十二月二十一日簽立授信總額度約定書（保證契約）
    當時，被上訴人已告知保證期限為一年，金額為最高限額新台幣（下同）五百萬
    元。至余奧群事業有限公司（下稱余奧群公司）再於九十一年十二月二十日向被
    上訴人借款四百萬元，而依據余奧群公司與被上訴人所簽署之短期授信合約書『
    乙一』之約定，不生循環動用之情形，則該四百萬元借款非額度範圍內之債務，
    更非分次之往來，且逾保證之額度，故依授信總額度約定書第十八條約定，上訴
    人就四百萬元借款部分，不負連帶保證責任。
　(二)對於九十一年十二月二十日之四百萬元借款，被上訴人曾表示為『借新還舊』，
  　按「銀行法令實務」書內解釋，對於定有期限之債務保證，如有延期清償者，仍
    有民法第七百五十五條規定須經保證人同意始負保證責任之適用，而本件上訴人
    既未為任何同意與否之表示，依上述，自無負責之事理。又依財政部7.台財
    銀字第一七七九八號函訂定之「銀行辦理短期週轉性授信準則」第二條規定貸款
    期限最長不得超過一年相關規定，足見上訴人之主張為有理由。
　(三)縱被上訴人所稱保證未定有期間屬實，惟上訴人於九十一年十二月初，即已委託
    辦理余奧群公司清償事宜之代書林詠晴，向被上訴人表示終止保證契約之意思，
    而林代書亦多次依民法第七百五十四條規定通知被上訴人，況九十二年四月中旬
    ，被上訴人經辦之曹孟穎先生已表示知悉林代書之通知，則保證契約既經終止，
    上訴人自不再對該四百萬元之借款負保證責任。
　(四)本件二次借款共九百萬元，而期間達二年，依原始期起算，應視為中期授信，被
    上訴人卻分別以二次短期週轉金貸款辦理，不惟違反「銀行辦理短期週轉性授信
    準則」之規定，亦超過保證契約額度範圍，核保證契約係定型化契約，基於保護
    弱勢之保證人，依消費者保護法及公平交易法之精神，均應認第二次核撥貸款四
    百萬元部分與上訴人無關，以維被上訴人使用定型化契約之誠信。
　(五)另上訴人請求台北市政府協助處理與被上訴人、余奧群公司間本件貸款保證爭議
    ，及行政院消費者保護委員會已於九十三年一月十三日同意金融機構辦理借款保
    證之定型化契約違反消保法，並發函財政部及司法院，以及中華民國銀行公會亦
    就「銀行連帶保證契約」發行摺頁宣導有關民法、消費者保護法施行細則、公平
    交易法第二十四條等相關實務問題，可見行政機關均一致認同借款保證契約可適
    用消費者保護法及公平交易法。再依「公平交易對金融業經營行為之規範說明」
    、「公平交易法第二十四條案件處理原則」、「金融機構借貸契約導正案」及
    2.15.行政院公平會認定「＊＊銀行違反公交法」案例觀之，本件被上訴人主張之
    借貸保證契約效力，均係足以影響交易秩序之欺罔或顯失公平之行為，為有公平
    交易法第二十四條規定之適用。又本件貸款資金之用途為營運資金調度，性質係
    消費性借貸，自有公平交易法及消費者保護法之適用。
　(六)至於本件第二次核撥貸款之性質，依據「財團法人中小企業信用保證基金」函文
    所示，已明白表示為『續約』，而非『展期』。故被上訴人認本件為循環動用屬
    展期之主張，顯然無據。
　(七)另查本件九十年十二月二十一日簽訂授信總額度約定書時，上訴人為身心障礙者
　　，有中華民國身心障礙手冊足憑，故未具有合理辨識之認知條件。
三、證據：除援用第一審立證方法外，補提「銀行辦理短期週轉性授信準則」、銀行
    法令實務節本、台北市政府開會通知、中國時報節本、銀行公會發行之「銀行連
    帶保證契約」摺頁節本、「公平交易對金融業經營行為之規範說明」影本、財團
    法人中小企業信用保證基金九十三年二月十七日（九三）專審一字第八○四四一
    六號函、銀行經營實務之節本、銀行與客戶間帳戶關係節本、中華民國身心障礙
    手冊正本、行政院消費者保護委員會九十三年三月一日消保法字第○九三○○○
    ○五○一號函、臺灣板橋地方法院檢察署檢察官九十三年度偵字第一二五七號聲
    請簡易處刑書、臺灣板橋地方法院九十三年度簡字第一○六一號簡易判決書、慶
    豐銀行還款明細查詢單、經濟部九十三年二月二日經授中字第○九三三四五三
    九二九○號函、銀行授信原則範圍節本等為證。並請求訊問證人林詠晴。
乙、被上訴人方面：
一、聲明：駁回對造之上訴。
二、陳述：除與原判決記載相同者，予以引用外，補述：
　(一)上訴人主張曾委請林詠晴代書表示終止保證契約之新攻擊防禦方法，未據其於第
    一審提出，依民事訴訟法第四百四十七條規定，自應駁回上訴人此新攻擊方法。
    退步言，縱認准許提出，然因終止之對話意思表示採了解主義，於相對人明瞭始
    生效力，而上訴人主張，業經被上訴人之經辦予以否認，又無法提出實據以明其
    說，基此，原保證契約尚未經終止，仍屬有效，上訴人即應依契約文義負保證人
    之責。
　(二)兩造簽訂之授信總額度約定書（保證契約）係屬未定期間之最高限額保證契約，
    至於被上訴人告知之事項乃為本件借貸授信約定額度五百萬元內循環動用，而每
    筆授信期間最長為一年，並非告知上訴人有關兩造之保證契約之保證期限、撥款
    金額，準此，上訴人容有誤會。
　(三)依最高法院實務見解，關於最高限額保證額度，對於嗣後所生約定範圍內之債務
    ，於不逾最高限額者，債權人仍得請求保證人履行保證責任。是本件被上訴人所
    請求之二百六十六萬一千三百七十六元，係在五百萬元範圍內，上訴人仍應負保
    證責任甚明。至於上訴人爭執『借新還舊』及授信期限部分，若依授信契約之內
    容、目的及資金用途，固屬短期信貸，縱因到期另貸變更延長期限轉為中長期貸
    款，於銀行操作實務上，仍得列帳為短期授信。況不論期限如何，均不影響上訴
    人應負之保證責任。
　(四)又兩造所簽訂之授信總額度約定書（保證契約）係被上訴人按行政院公平交易委
    員會（）公壹字第○○五○○號公文，修正有關銀行借貸契約中之七項約款後
    之版本，係符合公平交易之契約。至於消費者保護法所稱之消費者係以消費為目
    的而為交易、使用商品或接受服務者而言。本件爭執乃以資金週轉之金融循環融
    資貸款，屬工商貸款性質，自非消費者之交易；況細究本件連帶保證契約，上訴
    人乃基於保證而負清償責任，被上訴人對上訴人並未提供任何商品或服務，並無
    有關消費之法律關係，在在顯示，本件並無消費者保護法適用之餘地。
　(五)至於上訴人質疑二次核撥貸款額度已逾保證額度乙節，實則係因借款人原五百萬
    元短期借款到期欲於返還一百萬元後就餘額四百萬元為續借，準此，借款餘額四
    百萬元尚符合約定之最高限額範圍。故上訴人於主債務人無力償還時，自應負全
    部清償責任。
三、證據：除援用原審立證方法外，補提最高法院七十七年台上字第九四三號判例、
    第二類票據信用資料查覆單、行政院公平交易委員會（）公壹字第○○五○○
    號公文影本為證。請求詢問證人曹孟穎。
    理      由
一、被上訴人於原審起訴主張：原審共同被告即主債務人余奧群公司於九十年十二月
    間邀同上訴人及另一共同被告謝萬生為連帶保證人，嗣於九十一年十二月二十日
    向伊借用四百萬元，約定借款期間為九十一年十二月二十日起至九十二年十二月
    二時日止，並約定利息及違約金，詎主債務人自九十二年三月二十日起遲延償付
    利息，依約喪失清償期限利益，爰依保證之法律關係，請求上訴人與主債務人連
    帶償還二百六十六萬一千三百七十六元及利息暨違約金等語（原審判決被上訴人
    全部勝訴，余奧群公司及謝萬生未據聲明不服）。
二、上訴人則以：主債務人余奧群公司依約繳付利息，該借款本金（五百萬元）已清
    償，至於第二次九十一年十二月二十日核撥之四百萬元，縱使被上訴人同意主債
    務人延期清償，但因未經伊同意，伊自不負保證責任，又兩造所簽立之授信總額
    度約定書（保證契約），保證期限為一年，依約應至九十一年十二月二十一日，
    故第二次被上訴人所核撥之四百萬元款項，已不在伊保證之範圍等語，資為抗辯
    。
三、被上訴人主張原審共同被告余奧群公司九十年十二月二十一日邀同上訴人為連帶
    保證人，由上訴人負未定期限之概括保證責任，於授信總額度五百萬元範圍為循
    環動用借款，嗣余奧群公司於九十一年十二月二十日借用四百萬元，借期至九十
    二年十二月二十日止，約定利息按被上訴人基本放款利率加年息百分之一點○六
    （目前年息百分之九點四七），詎余奧群公司僅繳息至九十二年三月二十日，尚
    欠本金二百六十六萬一千三百七十六元等情，業據其提出授信總額度約定書、短
    期授信合約書（見原審卷第七頁至第二十頁）、撥款申請書二紙（見原審卷第一
    一一、第一一二頁）暨兩次貸放客戶往來科目狀況查詢單及還款明細查詢單各一
    件為證（見原審卷第二十二頁、第七四頁至第七七頁），上訴人亦自承上開授信
    總額度約定書連帶保證人係其親自簽名無訛（見本院卷第三四、第三五頁）惟辯
    稱：當時僅承諾保證期限一年，主債務人第二次借貸時，伊即未同意保證等語，
    證人林詠晴即偕同上訴人到被上訴人營業所辦理對保時簽名之代書，於本院附合
    證稱：上訴人到銀行辦理對保時，也再次向對保人詢問，她知道辦理貸款期限是
    一年，金額是五百萬元，當時銀行人員就告訴我們申請就是保一年，她的認知是
    一年，對保時，銀行人員沒有實際上告知保證沒有限期，也沒有就書面解釋等語
    （見本院卷第六八、第六九頁）此情固為被上訴人所否認，且遍閱該授信總額約
    定書並無保證期限一年之記載，再依前揭授信總額度約定書第二條約定：本約定
    書所稱一切債務係指立約人（即余奧群公司）對貴行過去、現在及將來對貴行所
    負借款、票據、墊款、保證等相關債務，並包括利息、違約金、損害賠償、費用
    。第十八條第一項約定：保證人等立約人因本約定書所載額度範圍與貴行一切往
    來所發生一切債務負連帶保證責任。第十九條並約定：立約人及保證人因立約人
    與貴行就本約定書所載全部總額度範圍內現在或將來之往來所共同簽發並交付貴
    行所有額度範圍內之本票，均係擔保立約人對貴行一切債務之履行及清償，日後
    立約人於該額度範圍內與貴行分次往來，不論其性質、內容，均無須另經保證人
    同意，且無須再逐筆提供本票，並授權貴行填載到期日等文義，足見上訴人所簽
    立者係最高限額保證契約（參民法第七百五十四條）顯非訂有期限之一般保證契
    約，上訴人辯稱：保證期限一年云云，顯係將借貸期限與保證期限混淆，而屬無
    據。
四、又主債務人余奧群公司同時書立短期授信合約書約定：含各單項授信與被上訴人
    業務往來屬短期性質（即每筆往來期間一年內者）之所有業務範圍，供其在另立
    約定書總額度範圍內及本合約有效期間，向被上訴人辦理本授信時循環使用及（
    或）流用。且約定自九十年十二月二十一日生效，總額度五百萬元為限，立約人
    逐筆動用之授信，概依申請文件所定期限清償等情，並於同日簽立撥款申請書，
    借貸五百萬元，借期至九十一年十二月二十一日（見原審卷第十四頁及第一一一
    頁），嗣於借期到期前之九十一年十二月二十日，依同上授信總額度約定書及短
    期授信合約書，申請撥款四百萬元，借款期限自同日起至九十二年十二月二十日
    止，惟此一筆四百萬元之貸款係用以清償原借五百萬元貸款（當時並另匯入一百
    萬元現金以清償）等情，亦據證人曹孟穎到庭陳證無訛（見本院卷第一一五頁）
    且有前揭撥款申請書二紙及還款明細查詢單可佐（見原審卷第二十一頁、第七四
    頁至第七七頁）另財團法人中小企業信用保證金亦函覆上訴人稱：九十一年十二
    月辦理續約，並用以收回前案（指九十年十二月申貸之五百萬元）貸款等語（見
    本院卷第一四五、第一四六頁）足見二筆撥貸行為性質上為「借新還舊」，仍屬
    前揭短期授信合約書所稱：在總額度範圍內循環使用情形，均為前揭授信總額度
    約定書之最高限額保證契約效力範圍內。本件既非單純定有期限之債務保證，亦
    非延期清償，上訴人以債權人單方准債務人延期清償而未經保證人同意，保證人
    不負保證之責等語為辯，顯非可採。上訴人雖另辯稱：第二次貸款時，林詠晴要
    找我展期，我就沒答應等語，證人林詠晴亦附合稱：辦展期時，上訴人說身體狀
    況不好，無法作保證，也不簽字，我在電話中二次向曹先生說上訴人要終止保證
    契約，曹先生回答說已不需要她簽字，也沒有告訴我們退保需要書面等語（見本
    院卷第七十頁）然此情與證人曹孟穎所證：林小姐以電話說原來保證人謝小姐身
    體不好不願再保，時間大概在九十二年一、二月間是在第二次四百萬元撥款之後
    ，當時回答她說，按程序換保、退保必須要找一個比較有資力的人而她說一時也
    找不到，當時並沒有回答她說保證人不用來簽名等語（見本院卷第一一五、第一
    一六頁）顯然不符。且依前揭授信總額約定書第十八條第三項約定：連帶保證人
    非經貴行書面同意且完成換保手續前不得退保，但退保前所負保證債務仍不得免
    除。又上開短期授信合約書內其他約定條款第七款，亦載明：立約人與貴行一切
    往來之連帶保證人，倘依法要求退保時，立約人應即覓妥經貴行同意之連帶保證
    人，並完成換保手續等情，核與證人曹孟穎證述相符，且依證人林詠晴所述：我
    有告訴他上訴人無法保證，曹先生說現在已經不需要了等語，顯然並未有另覓保
    證人換保之行為（見本院卷第七十一頁）足見並未完成換保手續，亦未得被上訴
    人同意退保之書面，依照兩造保證契約之約定，並未發生終止保證契約之效力，
    即不能解免其所負最高限額保證責任。
五、按保證人與債權人約定就債權人與主債務人間所生一定債之關係範圍內之不特定
    債務，預定最高限額，由保證人保證之契約，學說上所謂最高限額保證。此種保
    證契約如定有期間，在該期間所生約定範圍內之債務，不逾最高限額者，均為保
    證契約效力所及；如未定期間，保證契約在未經保證人依民法第七百五十四條規
    定終止或有其他消滅原因以前，所生約定範圍內之債務，亦同。故在該保證契約
    有限期間內，已有發生約定範圍內之債務，縱因清償或其他事由而減少或消滅，
    該保證契約依然有效。嗣後所生約定範圍內之債務，於不逾最高限額者，債權人
    仍得請求保證人履行保證責任，最高法院七十七年台上字第九四三號著有判例可
    參。本件主債務人於九十一年十二月間所申貸四百萬元債務，仍在最高限額範圍
    內，且上訴人未曾有效終止本件最高限額保證契約如前所述，依照上開判例所示
    即應負保證責任。又本件最高限額保證契約，雖未訂有保證期間，惟民法第七百
    五十四條第一項本規定保證人得隨時終止保證契約，以資平衡，並無顯失公平之
    處，亦難謂違反公平交易法第二十四條規定。又上訴人雖罹重鬱症，且無工作，
    據其到院自稱：伊與訴訟代理人林宗植事實上婚姻關係，林宗植之妹林詠晴找伊
    作保，伊擔心如果不答應，她會說出去才答應作保等語（見本院卷第三十三、第
    三十四頁），微論此內情未必為被上訴人所知悉，且本院詢問證人林詠晴何以上
    訴人要擔任保證人一節，據其陳證：上訴人有意到緯權公司工作，是想可以監督
    到余奧群公司的業務等語，此情亦為上訴人所是認（見本院卷第七四頁、第六八
    頁）是否受林詠晴脅迫，尤非無疑。況迄今已逾一年之除斥期間，亦難解免其保
    證責任。
六、綜上所述，被上訴人依保證契約請求判命上訴人與余奧群公司連帶給付二百六十
    六萬一千三百七十六元及自九十二年三月二十日起按年息百分之九點四七加付利
    息，並自九十二年四月二十一日起逾期六個月以內，按上開利率百分之十，逾期
    超過六個月者，按上開利率計付百分二十之違約金，即無不合，原判決就此為上
    訴人敗訴判決，核無不合，上訴論旨，仍執前詞指摘原判決此部分不當，求予廢
    棄，非有理由。
七、本件事證已臻明確，兩造其餘攻擊防禦方法及未經援用之證據，經審酌後認與本
　　判決結果不生影響，爰不一一論述。
八、據上論結，本件上訴無理由，依民事訴訟法第四百四十九條第一項、第七十八條
　　，判決如主文。
中　　　華　　　民　　　國　　九十三　　年　　　五　　　月　　 十一 　　日
                              民事第十三庭
                                  審判長法  官　鄭　雅　萍
                                        法  官　俞　慧　君
                                        法  官　吳　謀　焰
正本係照原本作成。
如不服本判決，應於收受送達後二十日內向本院提出上訴書狀，其未表明上訴理由者
，應於提出上訴後二十日內向本院補提理由書狀（均須按他造當事人之人數附繕本）
上訴時應提出委任律師或具有律師資格之人之委任狀；委任有律師資格者，另應附具
律師資格證書及釋明委任人與受任人有民事訴訟法第四百六十六條之一第一項但書或
第二項（詳附註）所定關係之釋明文書影本。
中　　　華　　　民　　　國　　九十三　　年　　　五　　　月　　 十七 　　日
　　　　　　　　　　　　　　　　　　　　書記官　黃　瑞　芬
附註：
民事訴訟法第四百六十六條之一（第一項、第二項）：
對於第二審判決上訴，上訴人應委任律師為訴訟代理人。但上訴人或其他法定代理人
具有律師資格者，不在此限。
上訴人之配偶、三親等內之血親、二親等內之姻親，或上訴人為法人、中央或地方機
關時，其所屬專任人員具有律師資格並經法院認為適當者，亦得為第三審訴訟代理人
。
